【裁判字號】    98,訴,828
【裁判日期】    990330
【裁判案由】    損害賠償
【裁判全文】
臺灣高雄地方法院民事判決               98年度訴字第828號
原      告  乙○○
訴訟代理人  甲○○
被      告  丁○○
            丙○○
共      同
訴訟代理人  江雍正律師
            李汶哲律師
            吳晉賢律師
上列當事人間請求損害賠償事件，本院於民國99年3 月8 日言詞
辯論終結，判決如下：
    主    文
被告應給付原告新台幣貳佰肆拾柒萬伍仟元，及自民國九十七年
十二月二十五日起至清償日止，按年息百分之五計算之利息。
原告其餘之訴駁回。
訴訟費用新台幣貳萬伍仟伍佰伍拾貳元由被告負擔。
本判決第一項於原告以新台幣捌拾貳萬伍仟元為被告預供擔保後
，得予假執行。但被告如以新台幣貳佰肆拾柒萬伍仟元為原告供
擔保後，得免為假執行。
原告其餘假執行之聲請駁回。
    事實及理由
一、原告主張：伊為被告之長子，被告丙○○於民國57年間，購
    買坐落在高雄市○○段○ ○段1062、1062之1 地號土地暨其
    上建物即門牌號碼高雄市新興區○○○路7 號房屋（下稱系
    爭房地），並信託登記在訴外人陳美金名下。被告於80年間
    ，將系爭房地出售予伊，兩造約定買賣價金為新台幣（下同
    ）3,300,000 元（下稱系爭買賣契約），伊並已如數給付，
    詎被告竟遲不履約，反於84年5 月間將系爭房地所有權移轉
    登記予訴外人即被告次子佟光愷，是系爭房地所有權無法移
    轉登記予伊，係可歸責於被告之事由所致，且伊已於94年10
    月19日他案審理中，交付民事追加訴狀予被告之訴訟代理人
    ，以解除系爭買賣契約，被告自負有返還3,300,000 元價金
    之義務。嗣伊及訴外人甲○○另於95年9 月12日以上開事由
    ，訴請被告、佟光愷及陳美金給付3,300,000 元（下稱前案
    訴訟），經本院以95年度訴字第3158號民事判決（下稱系爭
    本院判決）判命被告應給付伊3,300,000 元而駁回其餘之訴
    ，被告提起上訴，經臺灣高等法院高雄分院（下稱高雄高分
    院）以96年度上字第171 號民事判決（下稱系爭高分院判決
    ）認定伊及甲○○係分別請求被告、佟光愷及陳美金各給付
    412,500 元，本院系爭判決命被告給付伊超過825,000 元部
    分（即2,475,000 元部分），非伊聲明範圍，屬訴外裁判，
    而廢棄該部分，且經最高法院以97年度台上字第1810號民事
    判決（下稱系爭最高法院判決）駁回原告之上訴確定。嗣兩
    造又於96年9 月4 日，在臺灣台灣高雄地方法院檢察署（下
    稱高雄地檢署）達成和解，約定俟佟光愷將系爭房地所有權
    移轉登記予伊或指定之人後，伊始拋棄上開3,300,000 元之
    請求權（下稱系爭和解），並簽訂和解書為證。惟佟光愷迄
    今仍未將系爭房地所有權移轉登記予原告，原告自得請求被
    告給付其餘之2,475,000 元。爰依民法第259 條、第179 條
    、第226 條第1 項之規定及系爭和解之法律關係，提起本訴
    ，請求擇一為勝訴判決等情。並聲明：(一)被告應連帶給付原
    告2,475,000 元，及自起訴狀繕本送達之翌日起至清償日止
    ，按年息5%計算之利息。(二)原告願供擔保請准宣告假執行。
二、被告則以：原告前對被告所提之前案訴訟，經系爭高分院判
    決認定原告確有給付系爭房地買賣價金3,300,000 元予被告
    ，原告得依民法第259 條及第179 條規定請求返還價金或不
    當得利，並經系爭最高法院判決駁回原告之上訴而確定。本
    案與前案訴訟之訴訟標的及當事人均相同，應屬同一事件，
    原告再就前案訴訟聲明以外之2,475,000 元提起本訴，違反
    民事訴訟法第400 條第1 項之規定。又原告請求被告應負連
    帶給付之責，無法律上之依據，亦未經契約明文約定，原告
    此部分之主張，並非可採等語，資為抗辯。並聲明：(一)原告
    之訴駁回。(二)如受不利判決，願供擔保請准免為假執行。
三、兩造不爭執事項（見本院卷第135至136頁）：
  (一)被告為夫妻，原告及佟光愷均為被告之子，陳美金為被告之
    侄媳婦。
  (二)丙○○於57年間購買系爭房地，並將之信託登記在陳美金名
    下。丙○○及陳美金於82年間，以所有權狀遺失為由，向高
    雄市新興地政事務所申請補發，並於84年間將系爭房地移轉
    登記予佟光愷。
  (三)原告自80年12月起至81年1 月13日止，分別以轉帳及由高雄
    市第三信用合作社開具臺灣銀行支票方式給付被告共3,000,
    000 元。
  (四)原告於另案即高雄高分院94年度上字第119 號民事事件審理
    時，曾以94年10月17日民事追加訴狀解除系爭買賣契約，該
    書狀並於94年10月19日交付予被告所委任之訴訟代理人。
  (五)兩造、甲○○、佟光愷及陳美金於96年9 月4 日，在高雄地
    檢署達成系爭和解，約定佟光愷願將系爭房地移轉登記予原
    告或原告指定之人，於佟光愷移轉系爭房地後，原告願拋棄
    其對被告連帶給付3,300,000 元之請求權。佟光愷迄今仍未
    將系爭房地所有權移轉登記予原告或原告指定之人。
  (六)原告及甲○○於前案訴訟請求被告、佟光愷及陳美金給付3,
    300,000 元，經系爭本院判決判命被告給付原告3,300,000
    元而駁回其餘之訴。被告提起上訴，經系爭高分院判決認定
    原告及甲○○係分別請求被告、佟光愷及陳美金各給付412,
    500 元，系爭本院判決判命被告給付原告超過825,000 元部
    分（即2,475,000 元部分）屬訴外裁判，而廢棄該部分，嗣
    經系爭最高法院判決亦認超過825,000 元部分屬訴外裁判，
    駁回原告之上訴確定。
四、兩造於審理中協商之爭點為：(一)原告提起本案是否違反重複
    起訴禁止原則？(二)原告依不當得利、債務不履行、系爭和解
    之法律關係及民法第259 條之規定，擇一請求被告給付2,47
    5,000 元，是否有據？茲分述如下：
  (一)原告提起本案是否違反重複起訴禁止原則？
  1.按民事訴訟法第400 條第1 項規定確定判決之既判力，應於
    判決主文所判斷之訴訟標的，始可發生，若訴訟標的以外之
    事項，縱令與為訴訟標的之法律關係有影響，因而於判決理
    由中對之有所判斷，除同條第2 項所定情形外，尚不能因該
    判決已經確定而認此項判斷有既判力；又訴訟法上所謂一事
    不再理原則，乃指同一事件已有確定之終局判決者而言。其
    所謂同一事件，必同一當事人就同一法律關係而為同一之請
    求，若此三者有一不同，即不得謂同一事件，自不受確定判
    決之拘束（最高法院73年台上字第3292號、19年上字第27 8
    號判例意旨參照）。申言之，如同一當事人就同一法律關係
    為同一之請求，即屬同一事件，既經判決確定，自不得由當
    事人再事爭執，重複主張，以維法律秩序之安定。
  2.查，原告固曾於前案訴訟以民法第259 條之解除契約後回復
    原狀請求權及第179 條不當得利之規定，請求返還價金或不
    當得利，並經系爭高分院判決命被告應給付原告825,000 元
    ，嗣經系爭最高法院判決駁回原告之上訴而確定。然於前案
    訴訟中，高雄高分院係認定原告之聲明範圍僅為「被告應給
    付原告825,000 元」，進而認系爭本院判決中判命被告給付
    超過825,000 元部分，已逾原告聲明之範圍，屬訴外裁判，
    而將該部分廢棄，有該判決書1 份（見本院卷第55頁）在卷
    可憑，堪予認定。是原告再對被告提起本件訴訟，當事人及
    訴訟標的雖屬同一，然本件原告請求被告給付之金額，係前
    案訴訟聲明825,000 元以外之部分，足見本案與前案訴訟之
    請求範圍並不相同，自非同一事件。故被告辯稱：原告提起
    本件訴訟違反重複起訴禁止原則云云，並非可採。
  (二)原告依不當得利、債務不履行、系爭和解之法律關係及民法
    第259 條之規定，擇一請求被告給付2,475,000 元，是否有
    據？
  1.按，法院於確定判決理由中，對訴訟標的以外當事人所主張
    或抗辯之重要爭點，本於兩造辯論之結果所為之判斷結果，
    除有顯然違背法令，或當事人提出新訴訟資料足以推翻原判
    斷之情形外，於同一當事人間，就與該重要爭點有關之他訴
    訟，不得再為相反之主張，法院亦不得作相異之判斷，此源
    於訴訟上之誠信原則及當事人公平之訴訟法理，避免紛爭反
    覆發生，以達「一次解決紛爭」所生之一種判決效力（拘束
    力），即所謂「爭點效」，亦當為程序法所容許。最高法院
    著有96年台上字第1782號、96年台上字第2569號判決意旨可
    資參照。
  2.查，本件原告於前案訴訟中以兩造曾成立系爭買賣契約，原
    告並已給付被告3,300,000 元，因被告將系爭房地移轉登記
    予佟光愷，致被告無法履行系爭買賣契約，且原告已於94年
    10月19日合法解除系爭買賣契約等情，經系爭高分院判決認
    定原告得本於民法第259 條之解除契約回復請求權、民法第
    179 條不當得利之法律關係，請求被告返還買賣價金或不當
    得利，而為原告在825,000 元範圍內勝訴之判決，並經系爭
    最高法院判決駁回原告之第三審上訴而確定，此經調取上開
    案卷核閱無訛，並有前開判決各1 份（見本院卷第50至57頁
    、第58至60頁）在案可憑，堪予認定。另前揭認定亦查無顯
    然違背法令之情事，且被告於本院所提出之訴訟資料，亦不
    足以推翻原判斷，依前述說明，前案訴訟確定判決認定兩造
    間成立系爭買賣契約，原告並交付被告買賣價金3,300,000
    元，而系爭買賣契約亦經原告於94年10月19日合法解除等情
    ，已生爭點效。揆諸前揭前明，被告自不得執詞否認前案訴
    訟確定判決所認定之事實，本院亦無從為相反之認定。是以
    ，原告既已合法解除系爭房地之買賣契約，自得本於民法第
    259 條解除契約後之回復請求權，請求被告返還其業已給付
    之買賣價金3,300,000 元。而按，被告於前案訴訟中，業經
    判命應給付原告825,000 元，則原告於本件訴訟中再請求被
    告給付其餘的2,475,000 元（計算式：3,300,000 元－825,
    000 元＝2,475,000 元），即屬有據。
  3.次按，數人負同一債務，明示對於債權人各負全部給付之責
    任者，為連帶債務。無前項之明示時，連帶債務之成立，以
    法律有規定者為限，民法第272 條定有明文。本件原告固主
    張依系爭和解第3 項記載：「乙○○及甲○○在高雄地方法
    院95年度訴字第3158號判決中，被告丙○○、丁○○應『連
    帶』給付乙○○330 萬部分，在佟光愷將上開房屋（即系爭
    房地）過戶予乙○○或其所指定人後，願意拋棄」（見本院
    卷第93至94頁）等語以觀，既已約定被告應為連帶給付，伊
    自得請求被告負連帶給付之責云云。然查，系爭和解之文意
    ，係指佟光愷將系爭房地過戶予乙○○或其所指定人後，原
    告願拋棄系爭本院判決中其對被告取得之判決結果，非謂被
    告已同意對原告負連帶給付之責，故被告以此為由，主張被
    告應連帶負給付之責，並非可採。此外，被告主張之民法第
    179 條不當得利及民法第226 條第1 項債務不履行之規定，
    均無被告應負連帶給付責任之明文，故依原告主張之其他請
    求權觀之，亦不能判命被告連帶給付，附此敘明。
五、綜上所述，原告本於民法第259 條解除契約後之回復請求權
    ，請求被告給付2,475,000 元，為有理由，應予准許。至原
    告請求被告應連帶給付部分，則無理由，應予駁回。又本院
    審酌原告請求被告給付之金額係全部勝訴，僅請求被告應連
    帶給付部分敗訴，爰依民事訴訟法第79條規定，命被告負擔
    本件全部訴訟費用即第一審裁判費25,552元。
六、兩造陳明願供擔保，請准宣告假執行或免為假執行，就原告
    勝訴部分，核無不合，爰分別酌定如主文第4 項所示金額，
    併准許之。至原告其餘假執行之聲請，因原告其餘之訴駁回
    而失所附麗，不予准許，應併駁回之。
七、結論：本件原告之訴，為一部有理由，一部無理由，依民事
    訴訟法第79條、第85條第1 項、第87條第1 項、第390 條第
    2 項、第392 條第2 項，判決如主文。
中    華    民    國    99    年    3     月    30    日
                  民事第五庭  審判長  法  官  李昭彥
                                      法  官  洪榮家
                                      法  官  李育信
以上正本係照原本作成。
如不服本判決，應於送達後20日內，向本院提出上訴狀並表明上
訴理由，如於本判決送達前提起上訴者，應於判決送達後10日內
補提上訴理由書（須附繕本）。
中    華    民    國    99    年    3     月    30    日
                                      書記官  林玉珊

司法院資訊處製作；財團法人民間司法改革基金會備份。
